臺灣桃園地方法院民事判決　九十年度簡上字第二四六號
　　上　訴　人　甲　○
　　被上訴人　　丙○○
　　訴訟代理人　乙○○
右當事人間請求給付票款事件，上訴人對於中華民國九十年七月三十日本院桃園簡易
庭八十九年度桃簡字第一四一五號第一審判決提起上訴，本院判決如左：
    主  文
上訴駁回。
第二審訴訟費用由上訴人負擔。
    事  實
甲、上訴人方面：
壹、聲明：求為判決：
一、原判決廢棄。
二、被上訴人應給付上訴人如附表一所示金額及其利息。
三、被上訴人應給付上訴人之債務人徐謙諒如附表二所示金額及其利息，並由上訴人
    代位受領。
四、第一、二審訴訟費用均由被上訴人負擔。
貳、陳述：除與原判決記載相同者，茲引用之外，補稱：
一、否認空白票據補充權之授與，應由空白票據行為人舉證：
　　按空白票據補充權之授與，不論明示或默示，均無不可。此種權利，其性質上應
　　屬於形成權，一經行使，即可發生一定之法律效果。而空白簽名人通常均有預期
　　他人為補充而使票據流通之危險，卻甘冒之，縱無授補充權與他人之意思，而基
　　於交易之安全，自應重視其預期之可能性，而認為其有甘受假設授與補充權之意
　　思。換言之，就要件一部空白之票據簽名並交付他人，雖有意保留自己之補充權
　　，因其當然得預期有由他人為補充之可能性存在，故均不得執以免除票據上之責
　　任。由票據法第十一條第二項之文字觀之，應作如此解釋，方為合理。又在票據
　　用紙上，故意將要件之一部分不予記載，且交付他人，則應推定空白票據行為人
　　對他人有授予補充之意思存在，欲否定此意思之存在，則應由空白票據行為人負
　　舉證之責，如此始能保護交易安全與促進票據流通。且空白票據行為人，應對經
　　補充完成後而信賴其外觀之善意第三人，負因外觀所引起之責任。否則票據發票
　　人，只要否認日期、金額為其所開立，並否認授與他人空白票據補充權，即可不
　　負票據責任，那又有何人敢收受他人所轉讓要件記載完全之票據？且社會上一般
　　受票人之觀念，直以為空白票據是得經補充記載，而成為完全有效之票據，故而
　　收受，實應受善意取得之保護，始為公平。
二、譚錦增並無限制徐謙諒應於何時填載系爭支票之金額及日期：
　　按民國（下同）二二年上字第七一六號判例意旨：「民法所定之消滅時效，僅以
　　請求權為其客體，故就形成權所定之存續期間，並無時效之性質。」補充權被公
　　認係形成權，因此即不應有消滅時效期間之限制，且法律上對補充權之行使，均
　　未規定時效期間。又譚錦增亦自承交付系爭支票予徐謙諒時，日期及金額均為空
    白，若其確有限制徐謙諒應於相當期間內，填載系爭支票之金額，則為何發票日
    不填載日期？縱其確有限制徐謙諒應於何時填載系爭支票，參照前司法行政部六
    十五年三月十八日（六五）函民字第０二二四五號之意旨：「現行票據法第十一
    條第二項所規定：『票據債務人不得以票據原係欠缺應記載事項為理由，對於執
    票人主張票據無效。』在解釋上應包括『票據債務人不得以本法不認空白票據之
    發行為理由或不得以未依據授權意旨記載為理由，對於執票人主張票據無效。』
    如此方可充分保護善意第三人，且有助於票據之流通。」可知上訴人取得系爭支
    票時，既己開立完成，自得依票據文義行使權利，被上訴人不得以票據未依授權
    意旨記載為理由，對於上訴人主張票據無效。換言之，即凡簽名或蓋章於空白票
    據者，不問日後被授權人如何填寫，仍應依票據法第五條之規定，按票上文義負
    票據責任。
三、原審未就票據法第十一條第二項予以審究：
　　按五十二年台上字第三五二九號判例意旨：「．．但此項代理權之限制，被上訴
　　人未據舉證證明為上訴人所明知，或因過失而不知其事實，依民法第一０七條之
　　規定，自無從對抗善意之上訴人．．」可知為票據交易之安全，對於非惡意或重
　　大過失而取得該不當補充之票據者，空白票據行為人仍應負票據責任。
四、空白授權票據乃非法所不許：
　　按票據為無因證券，因此票據一經作成，其權利即產生，而與原因關係脫離，無
　　論原因關係有效與否，對於票據權利之效力，不生影響。此參照最高法院四十九
　　年台上字第三三四號判例意旨：「查支票乃文義證券及無因證券，證券上之權利
　　義務，悉依證券上所載文句而決定其效力，從而支票上之權利，依支票文義而發
　　生，與其基礎之原因關係各自獨立，支票上權利之行使，不以其原因關係存在為
　　前提，故其原因關係不存在或無效時，執票人仍得依支票文義行使其權利。」自
　　明。換言之，票據行為已具有法定要件者，縱其票據原因有瑕疵，仍屬有效。因
　　此票據債權人行使權利時，毋庸證明票據原因。票據債務人亦不得以原因欠缺，
　　而對抗善意之執票人。此參照五十九年台上字第三八五三號判例意旨：「支票為
　　無因證券，票據上之權利人，不必證明其取得支票之原因為何，即得僅依票據所
　　載文義，請求一定金額之給付。」及六十四年台上字第一五四０號判例意旨：「
　　票據行為，為不要因行為，執票人不負證明關於給付原因之責任，如票據債務人
　　主張執票人取得票據出於惡意或詐欺時，則應由該債務人負舉證之責。」可知。
　　再按票據亦為文義證券及流通證券，依六十七年度台上字第三八九六號判例意旨
　　：「授權執票人填載票據上應記載之事項，並不限於絕對的應記載事項，即相對
　　的應記載事項，亦可授權為之。」及七十一年台上字第一四七四號判決意旨：「
　　惟查票據法第十一條第一項固規定，欠缺該法所規定之票據上應記載事項之一者
　　，其票據無效。但此項規定，並不否定空白票據補充權之存在。又空白票據仍為
　　有價證券之一種，並不失其流通性。」可知空白授權票據，與已完成，但因欠缺
　　票據法上應記載事項之一部或全部，致歸於無效之不完全票據，有所不同。且空
　　白授權票據在性質上得與完全票據同樣地轉讓流通，此觀之七十年台上字第二四
　　六八號、七十年台上字第二四０七號等判決自明。再依五十六年台上字第二二四
　　二號判決意旨：「我國票據法第十四條所規定之善意取得，亦涵蓋空白授權票據
　　之善意取得。蓋所謂票據權利之善意取得，係以成立有效之票據存在為前題，故
　　空白授權票據之授權人，應對經補充後，而取得票據之善意取得人，負票據上之
　　責任。」又依七十一年台上字第三０八號判決意旨：「欠缺票據法所規定票據應
　　記載事項之一者，其票據無效，票據法第十一條第一項定有明文。至於同條第二
　　項所謂：『執票人善意取得已具備本法規定應記載事項之票據者，得依票據文義
　　行使權利。』係指執票人取得票據時，該票據業已具備票據法所規定應記載事項
　　者而言。」及台灣高等法院六十四年法律座談會之決議，並經前司法行政部六十
　　五年三月十八日（六五）函民字第０二二四五號函表示同意。該項決議：「現行
　　票據法第十一條第二項所規定：『票據債務人不得以票據原係欠缺應記載事項為
　　理由，對於執票人主張票據無效。』在解釋上應包括『票據債務人不得以本法不
　　認空白票據之發行為理由或不得以未依授權意旨記載為理由，對於執票人主張票
　　據無效。』如此方可保護善意第三人，且有助於票據之流通。」之意旨，可知上
　　訴人取得系爭支票時，既已開立完成，自得依票據文義行使權利，被上訴人不得
　　以票據原係欠缺應記載事項為理由，對於上訴人主張票據無效。換言之，譚錦增
　　既已簽名於發票人處，即應擔保支票之支付，殊不因該票係空白支票而受影響，
　　此參照五十二年台上字第三五二九號判例意旨自明。
五、就代位請求給付借款部分：
（一）按譚錦增於七十四年十二月上旬，持其所簽發如附表二所示之支票二紙及其所
      背書轉讓之支票一紙為憑證，向徐謙諒借得新台幣（下同）五十三萬七千零八
      十元。雙方約定清償日期如附表二所示，如支票未予兌現，即以月息二分（即
      年息百分之二十四）計算之利息，至清償日止一併給付本息。此在前訴中，為
      譚錦增所不爭執。
（二）查徐謙諒於八十九年六月十三日聲請支付命令，且借款清償日如附表二所示，
      依民法第一二五、一二八條之規定，皆未罹於時效。又前訴中譚錦增亦承認借
      款之事實，只對附表二之三紙支票提出票據時效之抗辯，依民法第一二九條之
      規定，借款時效因請求、承認、起訴中斷。再依票據法第二十二條第四項之規
      定，譚錦增既承認有借款之事實，而票據上之債權縱因時效而消滅，徐謙諒對
      於譚錦增於其所受利益之限度，自得請求償還，且利益償還請求權（應自支票
      追索權罹於時效起算十五年）亦未罹於時效。
（三）依民法第二四二條之規定，因徐謙諒十餘年來，對譚錦增怠於行使其權利，且
      上訴人對徐謙諒有數百萬元之債權，為保全債權，自得以自己之名義，代位徐
      謙諒行使借款及利益償還請求權。
參、證據：提出譚錦增所提支票影本、徐謙諒所提支票影本為證。
乙、被上訴人方面：被上訴人未於最後言詞辯論期日到場，惟據其先前到庭所為聲明
                  及陳述略以：
壹、聲明：求為判決如主文所示。
貳、陳述：除與原判決記載相同者，茲引用之外，補稱：
一、緣於七十四年間，被上訴人之父譚錦增向第三人徐謙諒借得三十萬五千元，徐謙
    諒要求譚錦增簽發總額為五十三萬七千零八十元之票據三紙（即附表二所示之支
    票）及蓋有譚錦增印文之金額、時間空白之支票一紙即附表一之支票作為擔保交
    徐謙諒持有。至八十九年八月間，徐謙諒持附表二所示之支票向本院提起給付票
    款之訴（即本院八十九年度桃簡字第一二三九號），遭本院以時效消滅為由駁回
    其訴，同年十一月九日上訴人即宣稱自徐謙諒處取得系爭附表一、二之支票，並
    提起本訴，上訴人顯非善意取得系爭票據。
二、依最高法院六十五年度台上字第二六八一號判例所載：「支票為要式證券，支票
    之作成，必依票據法第一百二十五條第一項第一款至第八款所定法定方式為之，
    支票之必要記載事項，如有欠缺，除票據法另有規定，其支票即為無效。」等語
    ，徐謙諒即無法取得系爭支票之票據權利。
丙、本院依職權調閱本院八十九年度桃簡字第一二三九號卷。
    理    由
一、被上訴人經本院合法送達通知，未於最後言詞辯論期日到場，經核無民事訴訟法
    第三百八十六條各款所列情形，爰依上訴人聲請，由其一造辯論而為判決。
二、上訴人於原審起訴主張：其經第三人徐謙諒之背書轉讓，而執有被上訴人之被繼
    承人譚錦增於八十九年五月三十一日簽發，以第一商業銀行頭份分行為付款人，
    票面金額為二百零九萬五千元如附表一之支票一紙，詎經上訴人於八十九年十月
    二十日為付款之提示竟未獲付款，為此，請求依票據法及繼承法律關係，請求被
    上訴人給付二百零九萬五千元及自八十九年十月二十日起依週年利率百分之六計
    算之利息；另譚錦增於七十四年十二月上旬，持附表二所示之支票三紙，向第三
    人徐謙諒借得五十三萬七千零八十元，雙方約定應於附表二所示之日期清償，如
    支票未予兌現，即以月息二分計算之利息，至清償日止一併給付本息，此為譚錦
    增於第三人徐謙諒向本院另案起訴之八十九年度桃簡字第一二三九號給付票款案
    件審理中所不爭執。又徐謙諒於八十九年六月十三日向本院聲請支付命令，借款
    清償日如附表二所示，依民法第一百二十五條、第一百二十八條之規定，皆未罹
    於時效，再者，譚錦增於上開八十九年度桃簡字第一二三九號案件審理時自承借
    款事實，惟提出票據時效抗辯，依民法第一百二十九條規定，借款時效已中斷，
    再依票據法第二十二條第四項之規定，徐謙諒對譚錦增於其所受利益之限度，自
    得請求償還；另因徐謙諒十餘年來對譚錦增怠於行使其權利，上訴人為保全債權
    ，自得以自己名義，代位徐謙諒請求，爰本於消費借貸、利益償還請求權及代位
    權請求被上訴人給付五十三萬七千零八十元及附表所示之利息，並由上訴人代位
    受領等語。
三、被上訴人則以：緣於七十四年間，被上訴人之父譚錦增向第三人徐謙諒借得三十
    萬五千元，徐謙諒要求譚錦增簽發總額為五十三萬七千零八十元之票據三紙（即
    附表二所示之支票）及蓋有譚錦增印文之金額、時間空白之支票一紙即附表一支
    票作為擔保交徐謙諒持有。至八十九年八月間，徐謙諒持附表二所示之支票向本
    院提起給付票款之訴（即本院八十九年度桃簡字第一二三九號），遭本院以時效
    消滅為由駁回其訴，同年十一月九日上訴人即宣稱自徐謙諒處取得系爭附表一、
    二之支票，並提起本訴，上訴人顯非善意取得；因支票為要式證券，支票之作成
    ，必依票據法第一百二十五條第一項第一款至第八款所定法定方式為之，本件支
    票之必要記載事項有欠缺，支票為無效，故徐謙諒即無法取得附表支票之票據權
    利，另譚錦增與徐謙諒間之借貸，已逾十五年之請求時效，被上訴人爰依時效消
    滅規定拒絕給付等語資為抗辯。
四、上訴人請求給付附表一票款部分：
（一）本件上訴人主張其經第三人徐謙諒之背書轉讓，而執有發票人名義為被上訴人
      之父譚錦增，發票日為八十九年五月三十一日，以第一商業銀行頭份分行為付
      款人，票面金額為二百零九萬五千元之支票一紙，經上訴人於八十九年十月二
      十日為付款之提示後未獲付款；又上開支票，緣係譚錦增於七十五年間向第三
      人徐謙諒借款時，應徐謙諒要求而簽發交徐謙諒持有等情，業據兩造陳述綦詳
      ，互核無異，並有上訴人提出系爭支票、退票理由單影本各乙紙為證，堪信為
      真實。
（二）按民事訴訟法第二百七十七條規定：「當事人主張有利於己之事實者，就其事
      實有舉證之責任。」；又所謂舉證責任者，乃特定法律效果之發生或不發生所
      必要之事實存在與否不明之場合，當事人之一造因此事實不明，將受不利益之
      判斷，乃必須就該事實提出有關證據，使法院信其主張為真實；另當事人所提
      出供法院認定事實之證據，雖不以直接證據為限，間接證據亦包括在內，然無
      論直接或間接證據，其為訴訟上之證明，必須於通常一般之人均不致有所懷疑
      ，得確信其為真實之程度者，始得據為提出該證據之一造之有利認定。倘其證
      明尚未達到此一程度，而有其他合理之懷疑存在時，提出該證據之一造若就此
      合理懷疑事項，未能為必要之說明者，仍不能遽為提出該證據之一造之有利認
      定；再者，主張法律關係存在之當事人，須就該法律關係發生所須具備之特別
      要件，負舉證責任，最高法院四十八年度臺上字第八八七號判例可資參照。１
      、訴外人譚錦增僅向徐謙諒借款三十萬五千元，後來包括利息，應徐謙諒之要
      求，除開立附表二編號一、二所示之支票二紙，並背書轉讓附表二編號三所示
      之支票一紙，票面總額為五十三萬七千零八十元外，並交付蓋有譚錦增印文之
      金額、時間空白的附表一支票供為擔保之用之事實，業據兩造所自承屬實，並
      據證人徐謙諒於原審言詞辯論時證述綦詳；以譚錦增借得之金額三十萬五千元
      ，如以月息二分計算，自七十四年十二月起至八十九年五月間計約十三年又六
      個月，單利利息約為九十八萬八千二百元，加上本金之本利合計為一百二十九
      萬三千二百元，並無法達到二百多萬元，且當時徐謙諒手中尚持有譚錦增所簽
      發之二張支票及一張背書轉讓之支票，應可依照相關法律規定請求，然其卻於
      持有附表一票據之十四年後之八十八年四月三十日將系爭票據填載完成，將其
      交付予上訴人，作為向上訴人借款之擔保，實有疑義。２、又依據上訴人所提
      出訴外人徐謙諒所簽立之借據雖顯示徐謙諒係於八十八年四月三十日將系爭支
      票交付予上訴人作為擔保之用，且當時徐謙諒之借款業已達二百零九萬五千元
      。然據徐謙諒於原審證稱：系爭票據的金額與日期是我填寫的，本件票據內容
      包含本金，本件票據只作為擔保抵押使用，並未轉讓予上訴人。本件票據是因
      為自八十七年開始向上訴人借錢，原本只向上訴人借款二、三十萬元，因為後
      來要向上訴人借得更多的錢，因為上訴人要求開票給他擔保，所以才向將譚錦
      增支票交予上訴人（詳見原審九十年五月十四日言詞辯論筆錄），因此徐謙諒
      將系爭支票交付予上訴人時，其是否有向上訴人借得二百零九萬五千元，亦令
      人質疑。３、此外，上訴人知悉徐謙諒與譚錦增正進行訴訟（本院八十九年度
      桃簡字第一二三九號，由其為徐謙諒之送達代收人），為何上訴人在八十九年
      度桃簡字第一二三九號案件訴訟進行中未行使執票人之權利，而其發票日早為
      八十九年五月三十一日，卻待前案判決後才另行提起本件訴訟，且在知悉前案
      可能因譚錦增之時效抗辯而敗訴時，才於八十九年十月二十日提示系爭支票，
      故被上訴人抗辯上訴人非為善意的第三人，應為可採。４、再查，譚錦增於七
      十四年十二月間交付系爭支票予第三人徐謙諒時，除發票人欄蓋有譚錦增之印
      文外，其餘票據應記載事項均係空白，上訴人主張系爭支票於其收受時已具備
      票據應記載事項，係因譚錦增授權第三人徐謙諒填寫等情，業為被上訴人所否
      認，揆諸前揭說明，上訴人自應就系爭支票現已記載原係空白之事項、內容，
      確係出於譚錦增授權第三人徐謙諒填寫等情節，負舉證之責，惟上訴人迭至本
      院言詞辯論終結時，對於譚錦增授權與否、授權內容為何，均未提出任何積極
      事證以實其說，是以上訴人所主張之授權事實存在與否，即有疑義。
（三）按空白授權票據，乃就未完成之票據，附有空白補充權，日後得依補充權之行
      使，而成為完全之票據。我國現行法律是否承認空白授權票據，容有爭議。惟
      查：１、票據法對於空白授權票據並無明文規定，而其第十一條第二項雖規定
      ：「執票人善意取得已具備本法規定應記載事項之票據者，得依票據文義行使
      權利；票據債務人不得以票據原係欠缺應記載事項為理由，對於執票人，主張
      票據無效」，但亦僅係關於善意執票人得為權利之行使，及債務人抗辯權之限
      制之規定，尚難據之而謂票據法有空白票據之明定也。是空白票據不能被認為
      票據法上之票據。票據法第十一條第一項但書規定：「欠缺本法所規定票據上
      應記載事項之一者，其票據無效．．．」，空白票據尚欠缺法定應記載事項（
      絕對必要應記載事項），應屬無效之票據，亦無所謂票據權利之可言。２、票
      據法並無明文規定「債務人得授權執票人填載空白票據之空白部分」，故債務
      人授予執票人「空白補充權」，應非為票據行為，而不得與票據之發行、背書
      、承兌（匯票）、保證（匯票、本票）等票據行為同視。３、或謂空白票據固
      非票據，然係以補充權之授予，為其成立要件之票據，補充權伴隨空白票據流
      通，而為受讓人（執票人）併同取得，可謂之為「表彰補充權之未完成票據」
      ，但究非票據法所稱之票據。４、票據法施行細則雖係依票據法第一百四十五
      條規定而訂定，但其規定既不能與本法所規定者牴觸，亦不能為本法「創設規
      定」，是尚不能因票據法施行細則第五條第四項有「空白票據」之詞句，而謂
      空白票據為票據法上之票據（參照最高法院六十八年第十五次民庭會議決議）
      。５、又「查支票為要式證券，支票之作成，必依票據法第一百二十五條第一
      項第一款至第八款所定法定方式為之，支票之必要記載事項，如有欠缺，除票
      據法另有規定（如票據法第一百二十五條第二項及第三項），其支票即為無效
      （票據法第十一條第一項）。發票年、月、日為支票絕對必要記載事項，如未
      記載，其支票當然無效」（參照六十五年台上字二六八一號判例）。
      綜上所述，可知現行法律並不承認空白授權票據之存在，亦即訴外人譚錦增將
      系爭支票交付予徐謙諒時僅蓋有印文，並無發票年、月、日及金額之記載，尚
      未完成發票行為，故系爭支票為無效，既然系爭支票為無效，就無事後因他人
      之補充而成為有效票可言，因此縱第三人善意取得系爭票據，亦無法依票據法
      十一條第二項之規定對於發票人主張票據權利。故訴外人譚錦增自對系爭支票
      上所載之事項，不負任何票據上之責任。從而，上訴人主張依票據法律關係，
      請求譚錦增之繼承人即被上訴人給付票款，為無理由，應予駁回。
五、上訴人代位請求給付附表二借款部分：
（一）按債權人代位行使之權利，原為債務人之權利，必於債務人有怠於行使其權利
      情事者，始得為之，若債務人對於第三人已無權利之存在，或經行使而無效果
      時，即無代位行使權利之餘地（參照最高法院五十年台上字第四０八號判例意
      旨）。
（二）就附表二編號一至三所示之支票，訴外人徐謙諒以另案（即本院八十九年度桃
      簡字第一二三九號清償債務案件）向譚錦增起訴請求結果，經本院以譚錦增提
      出上開支票罹於票據法第二十二條第一項所定之時效而拒絕給付之抗辯為由，
      判決徐謙諒敗訴在案等情，亦據上訴人所自承，復據本院依職權調閱上開案卷
      審認屬實。而上訴人代位行使債務人即徐謙諒此部分之請求權，必債務人有怠
      於行使其權利之情況，然徐謙諒此部分之權利既經起訴請求，僅因其主張票據
      關係而遭敗訴，此乃其請求主張之法律關係有無理由所產生之結果，或經行使
      而無效果，並不能因其未併主張他項法律關係或請求權，即認定其有怠於行使
      權利之情事，故訴外人徐謙諒並無怠於行使權利，與該條規定之要件不符，上
      訴人以債務人徐謙諒怠於行使權利為由，另依消費借貸、利益償還請求權及債
      權人之代位權向被上訴人請求此部分借款，並由上訴人代位受領，顯屬無據，
      應予駁回。
六、從而，上訴人依票據、繼承之法律關係，及代位徐謙諒依消費借貸、利益償還請
    求權之法律關係，訴請被上訴人分別給付二百零九萬五千元、五十三萬七千零八
    十元及其利息或由其代位受領，為無理由，均不應准許。原審為上訴人敗訴之判
    決，並無不合。上訴意旨指摘原判決不當，求予廢棄改判，為無理由，應予駁回
    。
七、本件事證業臻明確，兩造其餘攻擊防禦方法及舉證，核與判決之基礎無影響，毋
    庸一一論列，併此敘明。
據上論結，本件上訴為無理由，依民事訴訟法第四百三十六條之一第三項、四百四十
九條第一項、第三百八十五條第一項前段、第七十八條，判決如主文。
中　　　華　　　民　　　國　　九十一　　　年　　　九　　　月　　十　　日
                                    臺灣桃園地方法院民事第一庭
~B審判長法官　郭琇玲
~B　　　法官　黃若美
~B　　　法官　張益銘
右正本證明與原本無異
不得上訴
中　　　華　　　民　　　國　　九十一　　年　　　九　　　月　　　十　　  日
~B　　　法院書記官　卓清和
